【裁判字號】    99,交聲,1070
【裁判日期】    990930
【裁判案由】    違反道路交通管理處罰條例聲明異議
【裁判全文】
臺灣桃園地方法院刑事裁定            99年度交聲字第1070號
原處分機關  交通部公路總局新竹區監理所
異  議  人
即受處分人  甲○○
上列異議人即受處分人因違反道路交通管理處罰條例案件，對於
交通部公路總局新竹區監理所中華民國99年8 月3 日桃監裁罰字
第裁52─DB0000000 號裁決書所為處分（原舉發案號：桃園縣政
府警察局99年3 月27日桃警局交字第DB0000000 號），聲明異議
，本院裁定如下：
    主  文
原處分撤銷。
甲○○汽車駕駛人，駕駛重型機器腳踏車經測試檢定酒精濃度超
過規定標準，於壹年內不得考領重型機車駕駛執照，並應接受道
路交通安全講習。
    理  由
一、原處分意旨略以：異議人即受處分人甲○○於民國99年3 月
    27日下午16時52分許，酒後騎乘車牌號碼OQJ ─400 號重型
    機車，行經桃園縣桃園市○○路與信光路口，為警攔停後經
    測得其呼氣酒精濃度達每公升1.13毫克，已超過規定標準，
    由原處分機關依道路交通管理處罰條例第35條第1 項第1 款
    規定，裁處罰鍰新臺幣（下同）4 萬5 千元，吊扣普通小客
    車駕駛執照12個月，並施以道路安全講習等語。
二、聲明異議意旨略以：伊不爭執酒駕違規事實，但伊工作需求
    ，不能沒有駕照，為此聲明異議等語。
三、按汽車駕駛人飲用酒類或其他類似物後其吐氣所含酒精濃度
    超過每公升0.25毫克或血液中酒精濃度超過百分之0.05以上
    者，不得開車，道路交通安全規則第114 條第2 款定有明文
    ；又汽車駕駛人，駕駛汽車經測試檢定有酒精濃度超過規定
    之情形者，處新臺幣15,000元以上60,000元以下罰鍰，並當
    場移置保管其車輛及吊扣其駕駛執照1 年，且對汽車駕駛人
    應施以道路交通安全講習，道路交通管理處罰條例第35條第
    1 項第1 款、第24條第1 項第2 款分別定有明定。復依違反
    道路交通管理事件統一裁罰基準及處理細則第2 條第2 項規
    定附件「附件違反道路交通管理事件統一裁罰基準表」規定
    ，就「違反事件」為「酒精濃度超過規定標準」之「駕駛人
    其吐氣所含酒精濃度超過每公升0.55亳克以上或血液中酒精
    濃度超過百分之0.11以上」之違反道路交通管理處罰條例第
    35條第1 項第1 款之行為，其「違規車種」為「機器腳踏車
    」，且在「於期限內繳款或到案聽候裁決者」，依「統一裁
    罰基準」為罰鍰新臺幣45,000元，「備註欄」並應註明以「
    一、並當場移置保管該汽車及吊扣其駕駛執照一年。因而肇
    事致人受傷者，並吊扣駕駛執照二年；致人重傷或死亡者，
    吊銷其駕駛執照，並不得再考領。二、駕駛營業大客車者，
    吊銷其駕駛執照。三、應接受道路交通安全講習。四、汽車
    駕駛人肇事拒絕接受或肇事無法實施測試之檢定者，應由交
    通勤務或依法令執行交通稽查任務人員，將其強制移由受委
    託醫療或檢驗機構對其實施血液或其他檢體之採樣及測試檢
    定。五、同時違反刑事法律者，經裁判確定處以罰金低於本
    條例第九十二條第三項所訂最低罰鍰基準規定者，應依本條
    例裁決繳納不足最低罰鍰之部分。」。又汽車駕駛人違反本
    條例規定，應受吊扣駕駛執照處分，於汽車駕駛人係無駕駛
    執照駕車者，在所規定最長吊扣期間內，不得考領駕駛執照
    ，道路交通管理處罰條例第67條第6 項亦定有明文。次按修
    正前道路交通管理處罰條例第68條規定：「汽車駕駛人，因
    違反本條例及道路交通安全規則之規定，受『吊扣』或『吊
    銷』駕駛執照處分時，『吊扣』或吊銷其持有各級車類之駕
    駛執照」；惟該條業經修正為：「汽車駕駛人，因違反本條
    例及道路交通安全規則之規定，受吊銷駕駛執照處分時，吊
    銷其持有各級車類之駕駛執照」。此一條文修正理由略以：
    「原條文將違法或違規駕駛人所持有各級車類之駕駛執照一
    併吊扣或吊銷，失之過酷，影響人民工作及生活甚鉅，爰修
    正之」，此新修正條文，業於94年12月14日修正公布並於95
    年3 月1 日起施行。參諸上開立法理由及立法經過，則行為
    人有道路交通管理處罰條例第35條第1 項第1 款所規定之違
    規行為，須吊扣駕駛執照時，僅能吊扣行為人違法或違規當
    時駕駛車輛所憑之駕駛執照，不得再吊扣行為人所持有而與
    駕駛違規車輛無關之其他各級車類駕駛執照，故已領有普通
    小型車駕駛執照者，酒後違規駕駛普通小型車時，吊扣者係
    駕駛者之普通小型車駕駛執照，不得吊扣駕駛者領有之其他
    駕駛執照。則行為人駕駛自用小客車違規，僅得吊扣小客車
    駕駛執照，不得吊扣聯結車駕駛執照。至道路交通主管機關
    對於汽車駕駛執照之管理，因採取一照原則，未發給駕駛人
    較低等級之駕駛執照，惟行為人依法既應諭知吊扣自用小客
    車之駕駛執照，尚不能因受處分人現實上僅持有大貨車（或
    聯結車）之駕駛執照，即違背法律規定諭知免罰。此主管機
    關仍可利用電腦資料處理或在大貨車駕照註記或其他方式，
    吊扣行為人小型車之駕駛執照，執行層面應可妥適克服，尚
    難逕謂無法執行，而諭知不罰（參照臺灣高等法院暨所屬法
    院98年法律座談會刑事類提案第20號決議意旨）。
四、經查：
  （一）異議人即受處分人甲○○於民國99年3 月27日下午16時
        52分許，酒後騎乘車牌號碼OQJ ─400 號重型機車，行
        經桃園縣桃園市○○路與信光路口，為警攔停後經測得
        其呼氣酒精濃度達每公升1.13毫克，超過標準違規，以
        桃警局交字第DB0000000 號舉發通知單當場舉發，並移
        送原處分機關即交通部公路總局新竹區監理所桃園監理
        站處理，嗣由原處分機關於99年8 月3 日依道路交通管
        理處罰條例第35條第1 項第1 款、第24條第1 項第2 款
        （原處分漏引第2 款，應予補充）及違反道路交通管理
        事件統一裁罰基準及處理細則規定，以桃監裁罰字第裁
        52-DB0000000號違反道路交通管理事件裁決書，認定受
        處分人「汽車駕駛人酒精濃度超過規定標準（0.55以上
        ）」，而裁處罰鍰新臺幣4 萬5 千元，吊扣駕駛執照12
        個月，並施以道路交通安全講習之處分等情，為受處分
        人自承不諱，且有桃警局交字第DB0000000 號舉發違反
        道路交通管理事件通知單、酒精濃度測試值表、汽車駕
        駛人螢幕列印、汽車駕駛人經歷證明書、機車駕駛人螢
        幕列印資料、證號查詢機車駕駛人、交通部公路總局新
        竹區監理所桃園監理站99年8 月3 日桃監裁罰字第裁
        52-DB0000000號違反道路交通管理事件裁決書附卷可稽
        （見卷第11頁至第17頁）。受處分人因上開違規行為同
        時觸犯刑法第185 條之3 之服用酒類不能安全駕駛動力
        交通工具而駕駛罪，經臺灣桃園地方法院檢察署檢察官
        偵查後，認犯罪事實事證明確，惟符合緩起訴之要件，
        而於99年5 月25日以99年度偵字第10749 號為緩起訴處
        分在案（緩起訴期間為1 年），該處分並經臺灣高等法
        院檢察署檢察長於99年7 月5 日以99年度上職議字第
        8901號駁回再議聲請而確定，緩起訴期間自99年7 月1
        日起至100 年6 月30日止一節，有上開緩起訴處分書、
        駁回再議處分書及本院被告前案紀錄表各1 份附卷可憑
        。是受處分人於上開時、地有駕駛汽車經測試檢定酒精
        濃度超過規定標準之違規事實，足以認定。
  （二）按觸犯刑事法律之犯罪行為，除得經檢察官之起訴，並
        由法院審理後，為有罪科刑、無罪、免訴、不受理、不
        付審理之裁判外，如檢察官認該行為所涉為死刑、無期
        徒刑或最輕本刑3 年以上有期徒刑以外之罪，於參酌刑
        法第57條所列事項及公共利益之維護，認以緩起訴為適
        當者，得定1 年以上3 年以下之緩起訴期間為緩起訴處
        分，並同時命被告為一定之金錢給付，因該金錢給付係
        附隨於緩起訴處分之負擔，性質上並非刑罰，核與前開
        行政罰第26條所稱一事不二「罰」之要件不合，受緩起
        訴處分之人自不得以其已履行該緩起訴處分所命之金錢
        給付為由，援引上開行政罰法第26條之規定，主張就同
        一行為免受行政罰。然因經檢察官為「緩起訴」處分者
        ，於「緩起訴」之猶豫期間內，檢察官可對其持續觀察
        ，若認其顯無反省警惕之情或根本欠缺反省警惕之能力
        者，得依職權或依告訴人之聲請，將「緩起訴」處分撤
        銷，並依法追訴，法院則得依審理結果，為有罪科刑之
        裁判，亦即在緩起訴處分之猶豫期間內，刑事訴追程序
        仍未終局確定，此與不起訴處分確定後，刑事訴追程序
        終結，檢察官原則上不得就同一行為再行起訴之法律效
        果迥異，是以，緩起訴處分自不得類推不起訴處分，適
        用行政罰法第26條第2 項之規定，因之，經檢察官諭知
        緩起訴處分之行為，如同時違反行政法上義務之規定，
        在緩起訴處分於猶豫期間期滿前，因刑事訴追程序尚未
        確定終結，行為人仍有因緩起訴遭撤銷而受刑事追訴處
        罰之可能，此時行政機關若逕行依法行政裁罰，毋寧將
        使行為人有同時遭受行政處罰及刑事處罰之可能，是依
        行政罰法第26條之立法意旨，在違反行政法上義務之行
        為業經緩起訴處分之情形下，行政機關應待緩起訴處分
        實質確定（即緩起訴猶豫期間經過而未經撤銷），行為
        人已最終確定免於受刑事訴追或處罰時，行政機關方得
        為行政裁罰。查受處分人本件酒後駕車行為，業經檢察
        官為緩起訴確定之情，已如前述，受處分人既因同一酒
        後駕車行為同時觸犯刑事法律及違反行政法上義務，其
        中刑事部分並經檢察官為緩起訴處分確定，因該緩起訴
        期間尚未屆滿，受處分人尚未經終局確定無庸受刑事處
        罰前，基於「一事不二罰」之行政罰原則，自不得依行
        政規定逕予裁罰，從而，本件原處分機關逕以受處分人
        酒精濃度超過規定標準達每公升1.13毫克，對其裁處罰
        鍰45,000部分，即有可議，應由本院予以撤銷，俟上開
        緩起訴處分之終局執行結果，另為適法之處分。
  （三）次按汽車駕駛執照為駕駛汽車之許可憑證，由駕駛人向
        公路監理機關申請登記，考驗及格後發給之。汽車駕駛
        人經考驗及格，未領取駕駛執照前，不得駕駛汽車，道
        路交通安全規則第50條第1 項定有明文。是未持有汽車
        駕駛執照而駕駛汽車者，即應依道路交通管理處罰條例
        第21條第1 項第1、2、9 款、第2 項之規定為處罰。復
        依道路交通安全規則第53條、第61條、第61條之1 規定
        ，我國汽車駕駛執照，係依汽車類、機器腳踏車類，先
        分為汽車駕駛執照、機器腳踏車駕駛執照二類；再依汽
        車及機器腳踏車之各該級類，分為小型車、大貨車、大
        客車、聯結車駕駛執照、以及大型機車、普通重型機車
        、輕型機車駕駛執照；另就汽車駕駛執照依自用及因職
        業而駕駛分為普通及職業駕駛執照。而就上開汽車及機
        器腳踏車之各類級駕駛執照之持用方式，汽車駕駛執照
        、機器腳踏車駕駛執照間，除已持有汽車駕駛執照可騎
        乘輕型機器腳踏車外，該二類駕駛執照不可流用，否則
        即屬無照駕駛，均應依路交通管理處罰條例第21條第1
        項第1 、2 、9 款規定處罰；再以，持有「汽車駕駛執
        照」或「機器腳踏車駕駛執照」，均以持有各類（汽車
        或機器腳踏車）高級車種駕駛執照者，可駕駛該級車類
        以下之同類車類，如取得更高一級車類之駕駛資格時，
        即由監理機關換發該駕駛高一級類之駕駛執照。
  （四）依修正後道路交通管理處罰條例第68條之規定，既將『
        吊扣』等字刪除，諸前揭說明，駕駛人受吊扣駕駛執照
        處分時，應不再吊扣其持有各級車類之駕駛執照，故原
        處分機關於作成吊扣駕駛執照處分時，應就行為人所應
        吊扣之駕駛執照種類予以限定，始符合依法行政原則。
        受處分人領有普通貨車駕駛執照，有汽車駕照基本資料
        附卷可稽，並確實有前開「酒精濃度超過規定標準」之
        違規事實，則受處分人依法應受之處分乃限制其駕駛重
        型機車之權利，依上揭說明，本應由主管機關利用電腦
        資料處理或在重型機車駕照註記或其他方式，吊扣受處
        分人普通重型機車之駕駛執照，且原處分機關裁處受處
        分人「吊扣駕駛執照12個月」部分，乃指吊扣受處分人
        之「重型機車駕駛執照」，惟受處分人持用自用小客車
        駕駛執照於酒後無照駕駛普通重機車，且受處分人未領
        有重型機車駕駛執照，此有駕駛人汽車、機車駕照基本
        資料在卷可稽，是受處分人並未持有重型機車駕照供吊
        扣，揆諸上開規定，對該吊扣駕駛執照之處罰，應裁處
        以禁止其在該規定最長吊扣期間內考領駕照。原裁決未
        審酌及此，就此部分逕為不罰，與道路交通管理處罰條
        例第35條第1 項第1 款、第68條等規定不合。
  （五）至於本件受處分人於99年3 月27日未持有普通重型機車
        駕駛執照而酒後騎乘普通重型機器腳踏車之無照駕駛之
        違規事實部分，於員警攔停舉發當時並未同時就其無照
        駕駛部分併為舉發，此部分如已經逾道路交通管理處罰
        條例第90條規定之舉發期限，自不得就此部分再為裁處
        。
五、綜上所述，受處分人確有在上開時、地，因違反酒後持普通
    自用小客車駕駛執照駕駛重型機車，經測試呼氣中酒精濃度
    超過規定標準之違規行為，則受處分人依法應受之處分乃限
    制其駕駛重型機車之權利，本件聲請意旨雖未就原裁定罰鍰
    及接受道路交通安全講習部分提起異議，然本案係單一之交
    通違規行為，罰鍰處分、吊扣駕駛執照及應接受道路交通安
    全講習部分無從區分。從而，本院自應將原處分撤銷，並就
    吊照部分外，就罰鍰及安全講習等處罰部分，一併諭知如主
    文第2 項所示，以期適法。
六、據上論斷，應依道路交通管理處罰條例第87條第2 項，道路
    交通案件處理辦法第20條前段，裁定如主文。
中    華    民    國    99    年    9     月    30    日
                  刑事交通法庭  法  官  王秀慧
以上正本證明與原本無異。
如不服本裁定，應於裁定送達後5 日內向本院提出抗告狀。
                                書記官  張懿昀
中    華    民    國    99    年    9     月    30    日

司法院資訊處製作；財團法人民間司法改革基金會備份。
